【裁判字號】    98,重訴,384
【裁判日期】    990730
【裁判案由】    拆屋還地等
【裁判全文】
臺灣桃園地方法院民事判決             98年度重訴字第384號
原      告  林公世
訴訟代理人  許朝昇律師
被      告  蘇招治
訴訟代理人  林清香
被      告  蘇俊宇
            王淑媛
上  一  人
訴訟代理人  卓玉珠
上列當事人間請求拆屋還地等事件，於民國99年7 月14日言詞辯
論終結，本院判決如下：
    主  文
被告蘇招治應將坐落桃園縣大園鄉○○段三七七地號土地上，如
附圖所示編號A （面積五點六四平方公尺）、B （面積一二點二
二平方公尺）、C （面積五八點六八平方公尺）、D （面積四十
點六六平方公尺）、E （面積七五點０六平方公尺）、L （面積
一九點五０平方公尺）、M （面積四九點二０平方公尺）、N （
面積六二點九三平方公尺）、O （面積一六點六八平方公尺）部
分所示之建物、地上物拆除，並將上開土地騰空返還於原告及共
有人全體。
被告蘇俊宇應將坐落桃園縣大園鄉○○段三七七地號土地上，如
附圖所示編號G （面積一二點七七平方公尺）、H （面積一一七
點七八平方公尺）、I （面積七點七０平方公尺）、J （面積九
點三九平方公尺）、K （面積七六點三二平方公尺）部分所示之
建物、地上物拆除，並將上開土地騰空返還於原告及共有人全體
。
被告王淑媛應將坐落桃園縣大園鄉○○段三七七地號土地上，如
附圖所示編號F （面積三七點五零平方公尺）部分之地上物拆除
，並將上開土地騰空返還於原告及共有人全體。
原告其餘之訴駁回。
訴訟費用由被告蘇招治負擔百分之五十七，由被告蘇俊宇負擔百
分之三十七，餘由被告王淑媛負擔。
本判決第一項於原告以新台幣貳佰壹拾伍萬元為被告蘇招治供擔
保後，得假執行。但被告蘇招治如以新臺幣陸佰肆拾萬捌仟捌
佰壹拾陸元為原告預供擔保後，得免為假執行。
本判決第二項於原告以新台幣壹佰肆拾貳萬元為被告蘇俊宇供擔
保後，得假執行。但被告蘇俊宇如以新臺幣肆佰貳拾萬肆仟壹
佰捌拾捌元為原告預供擔保後，得免為假執行。
本判決第三項於原告以新台幣貳拾肆萬元為被告王淑媛供擔保後
，得假執行。
    事實及理由
壹、程序方面：
    按訴狀送達後，原告不得將原訴變更或追加他訴，但被告同
    意者，不在此限。被告於訴之變更或追加無異議，而為本案
    之言詞辯論者，視為同意變更或追加。民事訴訟法第255 條
    第1 項但書第1 款、第2 項定有明文。經查，本件原告原僅
    列被告蘇招治為對造當事人而為本件請求，嗣於訴訟進行中
    ，認系爭土地（詳後述）係同遭被告蘇俊宇、王淑媛無權占
    有，乃於民國99年6 月7 日具狀請求追加該二人為本件被告
    ，而請求如後述訴之聲明所示，被告均無異議而為本案言詞
    辯論（見本院卷第76-79 、86頁），依上開規定視為同意追
    加，是原告上開所為訴之追加，應予准許。
貳、實體方面：
一、原告起訴主張：坐落桃園縣大園鄉○○段377 地號土地（下
    稱系爭土地）為伊與他人所公同共有，詎被告蘇招治以其所
    有坐落系爭土地上如附圖所示編號A 、B 、C 、D 、E 、L
    、M 、N 、O 之建物、地上物占有使用系爭土地；被告蘇俊
    宇以其所有坐落系爭土地上如附圖所示編號G 、H 、I 、J
    、K 之建物、地上物占有使用系爭土地；被告王淑媛以其所
    有坐落系爭土地上如附圖所示編號F 之地上物占有使用系爭
    土地。因被告占用系爭土地顯無占有之權源，伊自得依民法
    第767 條、第821 條、第828 條之規定請求被告拆除上開建
    物，並將占用之土地返還於共有人全體。又被告既無權占有
    並使用系爭土地，自受有相當於租金之利益，並致伊受有損
    害，故伊不論本於侵權行為或不當得之規定，均得請求被告
    按相當於土地法第97條規定租金額之計算給付損害金與全體
    公同共有人，並由伊代為受領。綜上所述，爰依法提起本件
    訴訟，並聲明：(一)被告蘇招治應將坐落系爭土地上，如附圖
    所示編號A 、B 、C 、D 、E 、L 、M 、N 、O 之建物拆除
    ，並將土地騰空返還原告及全體共有人。(二)被告蘇俊宇應將
    坐落系爭土地，如附圖所示編號G 、H 、I 、J 、K 之建物
    拆除，並將土地騰空返還原告及全體共有人。(三)被告王淑媛
    應將坐落系爭土地上，如附圖所示編號F 之建物拆除，並將
    土地騰空返還原告及全體共有人。(四)被告蘇招治、蘇峻宇、
    王淑媛應自本件起訴狀繕本、追加被告書狀繕本送達日回朔
    滿5 年之日起至返還上開聲明所示土地之日止，分別按每年
    新台幣（下同）13 7,590元、90,480元、15,150元給付損害
    金予原告。(五)就訴之聲明第(一)、(二)、(三)項，原告願供擔保，
    請准宣告假執行等語。
二、被告蘇招治、蘇俊宇則以：
  (一)系爭土地重測前為橫山段尖山小段15-7地號，並自橫山段尖
    山小段15地號分割而來，於日據時代登記為「桃園廳竹北堡
    橫山庄土名尖山15番地」，而依所附尖山15番地臺帳登載，
    系爭土地於19年即有3.550 元地租之記載，到了24年又更正
    為3.840 元，可見系爭土地於當時係有出租之情事。據被告
    蘇招治祖父即蘇溪生前所述，系爭土地於日據時代明治年間
    即由其曾祖父蘇德落戶居住耕作，死後由蘇溪繼續耕作，但
    耕作契約因年代久遠早已遺失。而在38年制定土地改革政策
    ，並於40年6 月7 日實施之耕地三七五減租條例時亦有適用
    ，惟當時無對造人可辦理租約登記或有其他不明原因使得系
    爭土地無法辦理三七五減租登記迄今，又於私有耕地放領時
    ，不知何故遺漏系爭土地等語，又依戶籍謄本舊簿所載，系
    爭土地上建物，即桃園縣大園鄉○○村○○路9 號之建物在
    明治時代即已設籍在此，並於大正9 年10月1 日變更為桃園
    郡大園庄橫山字尖山15番地，由此可證系爭土地在日據時代
    明治初年，即因租地耕作而在此興建田寮（農舍）居住迄今
    ，且該建物有稅籍證明書，為合法未保存建物，嗣因使用用
    途之不同，於80年7 月間辦理建物門牌分割而成為桃園縣大
    園鄉○○村○○路7 號、9 號及中山南路300 號等建物，全
    部坐落系爭土地上，因此上開建物由被告蘇招治繼承取得，
    並非無權占有。
  (二)系爭建物存在於系爭土地迄今67年有餘，已超過20年以上，
    其已具備時效取得地上權之要件，得請求登記為地上權人。
    又當原告取得所有權後自當繼受前手對系爭土地之權利義務
    ，其可對原告請求登記為地上權人，對系爭土地占有即屬有
    權占有。
  (三)系爭土地上之建物大園鄉○○村○○路7 號，自31年已存在
    迄今已67年，早已超過15年的請求權時效，因此原告請求拆
    屋還地之訴應予駁回，且原告有關地租額之計算亦屬錯誤等
    語置辯，並聲明：(一)原告之訴駁回。(二)如受不利益判決，願
    供擔保請准予宣告免假執行。
三、被告王淑媛則辯以：系爭土地上304 號房屋原為土造房屋，
    乃其母即訴訟代理人卓玉珠因擔任環保志工，而經鄰長介紹
    以22萬元向前屋主所購買，卓玉珠係與被告王淑媛及其他志
    工合資購買，因被告王淑媛出資最多，所以將該房屋登記其
    名下，後來該土造房物已拆除，再以鐵皮搭蓋把那塊地作倉
    庫使用，當時認知土地是訴外人林本原所有，然因產權不清
    所以可以使用，希望原告可以將那塊地捐出來，或者賣給其
    作公益使用等語。並聲明：原告之訴駁回。
四、原告主張系爭土地為伊及其他全體公同共有人林衡寬等公同
    共有之事實，業據提出與伊所述相符之繼承系統表、戶籍謄
    本、土地登記第二類謄本為證（見本院卷第6-14頁），且為
    被告所不爭執，首堪信實。又系爭土地上如主文第1 項、第
    2 項、第3 項所示之建物、地上物，分別為被告蘇招治、蘇
    俊宇、王淑媛所有，亦為兩造所不爭執，復經本院於99年3
    月4 日履勘現場，並囑託桃園縣蘆竹地政事務所人員測量，
    製有勘驗筆錄及土地複丈成果圖在案（見本院卷第59-65 頁
    ），亦可認定。
五、原告復主張被告以前開建物、地上物占用系爭土地，係屬無
    權占有，伊自得依民法第第767 條、第821 條、第828 條之
    規定請求被告拆除上開建物，並將占用之土地返還於共有人
    全體等語，則為被告所否認，並以前詞置辯。經查：
  (一)按當事人主張有利於己之事實者，就其事實有舉證之責任，
    民事訴訟法第277 條前段定有明文。又以無權占有為原因，
    請求返還所有物之訴，被告對原告就其物有所有權存在之事
    實無爭執，而僅以非無權佔有為抗辯者，原告於被告無權占
    有之事實，無舉證責任。被告應就其取得佔有，係有正當權
    源之事實證明之。如不能證明，則應認原告之請求為有理由
    ，最高法院著有92年度台上字第312 號判決意旨可供參考。
    本件系爭土地為原告與他人所公同共有，既為被告所不爭執
    ，僅抗辯其非無權占有使用系爭土地，被告自應就其占有使
    用系爭土地係有正當權源之事實，負舉證責任。
  (二)被告蘇招治、蘇俊宇固抗辯被告蘇招治之曾祖父於日據時代
    之明治年間即以承租耕地為由，與原告之祖先就系爭土地訂
    有租約，而本件兩造各為該耕地租約當事人之繼受人，自應
    受該耕地租約之拘束，是被告並非無權占有系爭土地等語。
    惟查，其所述之耕作契約因年代久遠早已遺失，又因不明原
    因並辦理耕地三七五減租登記及耕地放領等節，業據原告自
    承在卷（見本院卷第25、26頁），而依其另所提出之尖山15
    番地土地臺帳所載，系爭土地於當年雖曾有地租之約定，然
    其地目為建物敷地（見本院卷第33頁），並非耕地，焉能於
    系爭土地上成立耕地租約？此自不足證明被告所辯兩造之被
    繼承人就系爭土地有因耕作而成立租約之事實為真。至於被
    告蘇招治、蘇俊宇另辯稱系爭土地上之建物為合法未辦保存
    登記之建物，且有戶籍、稅籍資料等情，因原告本件請求拆
    屋還地，被告所應證明者係其對系爭土地係有正當之占有權
    源，已如前述，而被告上開所辯，充其量僅能證明被告對系
    爭土地上「建物」之占有係有合法權源，自與被告占有系爭
    土地是否有合法權源乙節尚屬有間。另有關戶籍資料、稅籍
    資料之登記，亦係相關戶政、稅務機關為管理其主管事項所
    為之行政管理行為，而該等機關之主管事項均不及於系爭土
    地所有權部分，自仍不足為系爭土地所有權何屬之證明，更
    遑論該戶籍、稅籍資料所指涉者僅系爭土地上之建物，而不
    及於系爭土地。又被告蘇招治、蘇俊宇上開所辯業據原告否
    認在卷，而其已未能進一步舉證以實其說，是被告蘇招治、
    蘇俊宇辯稱：其就系爭土地因耕地租約之存在，故非無權占
    有云云，不足為採。
  (三)被告蘇招治、蘇俊宇又辯稱：其於系爭土地上之建物已存在
    迄今67年有餘，已逾20年，依民法第772 條準用第769 條之
    規定，其已因時效而得請求登記為地上權人，自屬有權占有
    系爭土地等語。然按，「因時效完成而取得地上權或地上權
    登記請求權者，必須以行使地上權之意思而佔有他人之土地
    為其成立要件之一，原審既認上訴人非以行使地上權之意思
    而佔有係爭土地，即上訴人即無從因時效而取得地上權或地
    上權登記請求權。又縱認上訴人因地上權取得時效完成而得
    主張時效利益，依民法第七百七十二條準用第七百六十九條
    及第七百七十條之規定，亦僅得請求登記為地上權人而已，
    並非即取得地上權，在其未依法登記為地上權人之前，自不
    能本於地上權之法律關係，向土地所有人有所主張而認其非
    無權佔有。且按佔有人因時效取得地上權登記請求權，向該
    管地政機關請求為地上權登記，經地政機關受理，受訴法院
    應就佔有人是否具備時效取得地上權之要件為實體上裁判者
    ，須以佔有人於土地所有權人請求拆屋還地前，以具備時效
    取得地上權之要件為由，向地政機關請求登記為地上權人為
    前提。」最高法院著有89年度台上字第1370號裁判要旨可資
    參照。本件被告蘇招治、蘇俊宇於系爭土地上所有之地上物
    ，依其前開所辯：係因耕地租約存在之故，乃在系爭土地上
    搭建農舍等語，姑不論其所辯是否可採，惟依該辯詞，其顯
    非以行使地上權之意思而占有系爭土地，首可認定。次查，
    被告蘇招治、蘇俊宇於本件並未能就其等於原告請求拆屋還
    地前，業已向地政機關請求登記為地上權人並經受理乙節有
    所主張並為舉證，揆諸上開說明，被告尚不得於本件抗辯其
    等業因時效取得地上權，而得對抗系爭土地之所有權人即原
    告，是被告蘇招治、蘇俊宇辯稱：其因時效取得地上權，故
    非無權占有系爭土地云云，仍無可採。
  (四)又按，已登記不動產所有人之回復請求權及除去妨害請求權
    ，均無民法第125 條消滅時效規定之適用，業經司法院大法
    官會議著有釋字第107 號、第164 號解釋，可資參照。本件
    被告蘇招治、蘇俊宇雖抗辯系爭土地上之建物即大園鄉○○
    村○○路7 號，自31年已存在迄今已67年，早已超過15年之
    請求權時效，原告不得請求拆屋還地等語，惟系爭土地乃為
    已登記之不動產，此有前述土地登記謄本在卷可稽，是縱認
    被告蘇招治、蘇俊宇已占有系爭土地逾15年以上，依上引法
    文解釋所示意旨，仍不得據為被告拒絕拆除系爭土地上建物
    並返還系爭土地之依據。
  (五)至於被告王淑媛聲明駁回原告之訴，所為答辯僅及於其取得
    系爭土地如主文第3 項所示建物所有權之經過，對於其占有
    系爭土地有何正當權源乙節，全然未有主張與舉證，反由其
    所辯可認其係明知對系爭土地無占有權源而仍買受其上之建
    物，嗣並將原建物拆除改建，是原告主張被告王淑媛占有系
    爭土地亦屬無權占有等語，洵屬有據。
六、再按，所有人對於無權占有或侵奪其所有物者，得請求返還
    之。對於妨害其所有權者，得請求除去之。有妨害其所有權
    之虞者，得請求防止之。各共有人對於第3 人，得就共有物
    之全部為本於所有權之請求。但回復共有物之請求，僅得為
    共有人全體之利益為之。民法第767 條第1 項、第821 條分
    別定有明文。又98年1 月23日民法第828 條亦增訂第2 項規
    定即「第820 條、第821 條及第826 條之1 規定，於公同共
    有準用之」。查被告蘇招治、蘇俊宇、王淑媛各自所有之上
    開建物、地上物，分別無權占有系爭土地如附圖所示，已如
    前述，揆諸上開說明，原告為系爭土地公同共有人之一，自
    得請求被告人拆除該建物、地上物，並將土地騰空返還予原
    告及全體共有人，原告此部分之請求，當屬有據。至於原告
    本於侵權行為或不當得利之法律關係，請求被告返還相當於
    租金之損害額部分，因依上開規定，各公同共有人對於第3
    人，固得就公同共有物之全部為本於所有權之請求，然就公
    同共有物所生之債權請求，則不在該條適用範圍之列，此觀
    上開條文自明。是原告此部分之請求，仍應依民法第828 條
    第3 項之規定，須經全體公同共有人同意，始得行使該權利
    。而本件原告僅以公同共有人之一人即為該部分之請求，未
    經全體公同共有人同意，顯有當事人適格欠缺之情事，不應
    准許。
七、從而，原告依民法第767 條第1 項、第821 條、第828 條第
    2 項之規定，請求被告蘇招治、蘇俊宇、王淑媛將系爭土地
    之建物、地上物拆除，並將該部分土地騰空返還於原告及共
    有人全體，如主文第1 項、第2 項、第3 項所示，為有理由
    ，應予准許。逾此範圍之請求，為無理由，應予駁回。又就
    主文第1 項、第2 項、第3 項部分，原告、被告蘇招治、蘇
    俊宇分別陳明願供擔保請准宣告假執行或免為假執行，經核
    均無不合，爰分別酌定相當之擔保金額，予以准許。
八、本件事證已臻明確，兩造其餘之主張、陳述及所提之證據資
    料，核與判決結果無何影響，爰不一一論述，附此敘明。
九、據上論結，本件原告之訴為一部分有理由，一部為無理由，
    依民事訴訟法第79條、第85條第1 項後段，判決如主文。
中    華    民    國    99    年    7     月    30    日
                  民事第一庭    法  官  范明達
以上正本係照原本作成。
如對本判決上訴，須於判決送達後20日內向本院提出上訴狀。
如委任律師提起上訴者，應一併繳納上訴審裁判費。
中    華    民    國    99    年    8     月    2     日
                                書記官  李心怡

司法院資訊處製作；財團法人民間司法改革基金會備份。
